【裁判字號】    98,上更(一),201
【裁判日期】    980630
【裁判案由】    殺人未遂
【裁判全文】
臺灣高等法院刑事判決             98年度上更(一)字第201號
上  訴  人
即  被  告  甲○○
                    （現於臺灣臺北監獄執行中）
指定辯護人  本院公設辯護人王永炫
上列上訴人即被告因殺人未遂案件，不服臺灣桃園地方法院九十
七年度訴字第五二七號，中華民國九十七年十一月十八日第一審
判決（起訴案號：臺灣桃園地方法院檢察署九十七年度偵字第八
六五一號），提起上訴，本院判決後經最高法院發回更審，本院
判決如下：
    主  文
原判決關於殺人未遂所處有期徒刑伍年貳月（丙○○部分）及定
執行刑部分撤銷。
甲○○殺人未遂，處有期徒刑伍年貳月；扣案之番刀壹把沒收。
    事  實
一、甲○○於民國八十三年間因傷害案件，經本院以八十三年度
    上易字第三七四五號判處有期徒刑五月，如易科罰金以銀元
    三百元折算一日，於八十三年九月二十九日易科罰金執行完
    畢（於本案不構成累犯），猶不知警惕。其於民國九十六年
    間，前往桃園縣桃園市○○路一一五之一號「茶園清茶館」
    （附設卡拉Ｋ店）消費，因細故與負責人丙○○及保鑣丁○○發生口角及肢體衝突，雖事後雙方達成和解，甲○○仍
    心有未甘，且因與曾在該店工作之店員乙○○間因感情問題
    有所爭執，致情緒低落（乙○○經上開衝突後與甲○○交往
    ，並離開茶園清茶館自行開店，甲○○亦投資部分股本，嗣
    乙○○與他人交往，該人並與甲○○發生衝突），並因此遷
    怒於丁○○、丙○○。甲○○於九十七年四月四日，因思及
    上開受辱情節，憤恨難消，竟基於殺害丁○○之犯意，於同
    日晚間七時許，穿著黑色外套雨衣、灰色長褲，持其於九十
    七年三月間所購得之番刀一把（柄長十五公分、刃長二十五
    ．五公分，非槍砲彈藥刀械管制條例所管制之刀械），騎乘
    其所有車牌號碼ＩＢＴ－６７７號重型機車前往上址「茶園
    清茶館」，將車停妥後，持上開番刀下車等候丁○○。嗣丁○○騎乘機車返回茶園清茶館，在店前停妥機車正欲走入店
    內時，甲○○即上前持番刀自丁○○後方背部猛刺一刀，丁○○遭刺後驚訝轉身，甲○○復接連自丁○○中左腹部猛刺
    一刀，其刀深刺穿胃部及肝部，致丁○○受有腹壁六×四公
    分穿刺合併六ｘ一公分肝撕裂傷與二ｘ二公分胃穿刺傷等傷
    勢。丁○○立即逃入上開店內，按壓大門並反鎖，甲○○拍
    打無效後始未能繼續砍殺丁○○，旋走向對街欲離去（殺害
    吳文樂未遂部分已判決有期徒刑五年四月確定）。
二、適清茶館負責人丙○○在店內，見狀欲明瞭丁○○係遭何人
    砍殺，遂開門出外察看。甲○○見丙○○出現，明知人之腹
    部為人體重要器官所在，如受傷害極易因大量出血導致器官
    衰竭死亡，竟另行基於殺人之犯意，持上開番刀自對街衝向
    上開店門外之丙○○，途中並閃避一輛來車，待車輛通過後
    再繼續衝向丙○○，丙○○為求自保旋將腳上高跟鞋朝甲○○丟擲，甲○○持上開番刀朝丙○○中右腹部直刺一刀後，
    丙○○認出甲○○而大喊「是你哦！」甲○○將番刀抽出後
    ，接續再自丙○○左腹部直刺一刀，甲○○見丙○○受傷倒
    地不起後，雖預見丙○○可能因此死亡，仍不違背其本意，
    騎乘上開機車逃離現場，並棄傷重倒地之丙○○不顧，丙○○因此受有腹部四ｘ三公分及六ｘ四公分二處刺傷之傷勢。
    丁○○及丙○○經店內員工及顧客緊急送醫施行手術並住院
    ，丁○○並入住加護病房後，始倖免於死，丙○○則傷勢嚴
    重，有生命危險，自九十七年四月四日起至四月十二日止住
    院八日後始出院。甲○○於同日晚間八時四十分許，另基於
    恐嚇危害安全之犯意，以其所有0000000000之行
    動電話撥打0000000000號行動電話，出言向乙○○恫嚇稱：「我剛剛解決了丙○○與丁○○，下一個目標就
    是妳，我已經殺了二個了，不差妳一個，頂多讓妳活二天」
    等語，以此加害生命之事恐嚇乙○○，使乙○○心生畏懼，
    致生危害於安全（恐嚇部分已經判處有期徒刑三月確定），
    乙○○遂撥打電話至上開清茶館詢問知悉上情後，偕同警方
    至甲○○位於臺北縣鶯歌鎮○○路三六一巷十三號住處，甲○○見事跡敗露，逃至頂樓欲自殺，經警勸阻予以逮捕，並
    在其住處前停放之上開機車內後座籃子內（非機車側面之置
    物箱），扣得甲○○所有供犯罪之番刀一把，復自其住處二
    樓洗衣機內，扣得行兇時所穿著黑色外套、灰色長褲各一件
    ，始知悉上情。
三、案經被害人丙○○訴請桃園縣政府警察局桃園分局報請臺灣
    桃園地方法院檢察署檢察官偵查起訴。
    理  由
壹、程序方面：
一、按被告之人於檢察事務官、司法警察官或司法警察調查中所
    為之陳述，與審判中不符時，其先前之陳述具有較可信之特
    別情況，且為證明犯罪事實存否所必要者，得為證據，刑事
    訴訟法第一百五十九條之二定有明文。本件證人即被害人丙○○、在場人戊○○於警詢時之陳述，與其二人事後在原審
    ，丙○○在本院審理中證述之情節大致相符，亦無特別可信
    之情形，乃直接引用其於原審及本院經具結後之證詞，無再
    引用警詢筆錄之必要，故其二人之警詢筆錄無證據能力。
二、次按被告以外之人於審判外之言詞或書面陳述，除法律有規
    定者外，不得作為證據；又被告以外之人於審判外之陳述，
    雖不符合同法第一百五十九條之一至第一百五十九條之四之
    規定，但經當事人於審判程序同意作為證據，法院審酌該言
    詞陳述或書面陳述作成時之情況，認為適當者，亦得為證據
    。當事人、代理人或辯護人於法院調查證據時，知有第一百
    五十九條第一項不得為證據之情形，而未於言詞辯論終結前
    聲明異議者，視為有前項之同意，刑事訴訟法第一百五十九
    條第一項及第一百五十九條之五分別定有明文。經查，本判
    決下列所引用之各該被告以外之人於審判外之陳述（包含書
    面陳述），除上開丙○○、戊○○在警詢中之陳述外，其餘
    屬傳聞證據部分，檢察官、被告及辯護人於本院準備程序及
    審判期日中，均同意此部分之證據有證據能力，且迄至言詞
    辯論終結前亦未撤回前開同意，本院審酌上開證據資料製作
    時之情況，尚無違法不當及證明力明顯過低之瑕疵，亦認以
    之作為證據應屬適當，故揆諸前開刑事訴訟法第一百五十九
    條之五規定，認前揭證據資料均有證據能力。
貳、實體方面：
一、訊據上訴人即被告甲○○對於上揭時地持番刀砍傷被害人丙○○之事實，於本院審理中坦承不諱，但矢口否認被訴殺害
    丙○○未遂之犯行，辯稱：伊僅想殺害丁○○，因丙○○突
    然衝出並拿酒瓶及高跟鞋丟伊，伊在推開時不慎刺傷丙○○
    ，且僅刺一刀即離開，丙○○是自己跌倒，伊並無殺害丙○○之故意，且事後未繼續對丙○○追殺，而丙○○受傷後並
    無生理機能降低之情形，受傷不重，伊並無置丙○○於死之
    故意云云。
二、惟查：
（一）被告甲○○於九十七年四月四日晚間七時許，在桃園縣桃
      園市○○路一一五之一號「茶園清茶館」前，持其所有之
      番刀一把刺傷被害人丙○○，致被害人丙○○受有腹部刺
      傷之傷勢等事實，業據被告在原審及本院審理中供承在卷
      ，核與丙○○證述之情節大致相符，並有財團法人天主教
      聖保祿修女會醫院診斷證明書及病歷資料各一件在卷可稽
      （見偵查卷第二十二頁，原審卷第六十九至七十五頁），
      自屬實在。
（二）被告否認殺人未遂之犯行，並執前詞置辯。但證人丙○○
      於偵查中證稱：「我看到丁○○從外面進來，身體流血，
      我就出去外面看，當時我拿高跟鞋丟他（即被告），被告
      就衝過來，從我左邊腹部刺一刀，我說認識他，他就又朝
      我右邊腹部刺一刀，再把我推倒在地，之後就跑掉」等語
      （見偵查卷第七十頁）；於原審亦證述：「當時我從廁所
      出來，看到丁○○滿身是血，我問他說為何全身是血，是
      誰砍你的，他說他不知道，我問他人（砍的人）在何處，
      他說人在外面，我就衝出去……，被告從對面朝我衝過來
      ，我本來不知道他手上有拿刀，他衝過來……我看不清楚
      他是誰，我就拿我高跟鞋丟擲他……他就拿刀刺我二刀」
      「他先刺我右中腹部一刀，再刺我左上腹部一刀……他刺
      我二刀後，他把我推倒，他就離開了，我就爬起來進去」
      「他刺我一刀後，因為靠近我，我才認出來，我就說『是
      你哦』，他就把刀拔出來，再刺一刀」等語，且經辯護人
      對質詰問後仍稱：「（我至店門外時）被告在對面牙科診
      所站在那邊，他看到我就衝過來」「我看到他時，就是隔
      著一個馬路，是延平路，往來各一線道」「（提示偵查卷
      第十八頁後，問：你當時在警詢時稱：『我就追出去，有
      看到被告的背影』，與你今天所述不同，到底當時狀況如
      何？）因為他站在牙科診所時是斜對著我，我確實有看到
      他的背影，所以我在警局說背影」「（你的意思是不是你
      當時看到他的側面？）是的」等語，並當庭激動轉側身描
      述當時方位等語（見原審卷第一五０頁至第一五二頁）。
      而證人丙○○於偵查及原審中均證述：「被告係衝過來刺
      我，且因我認出被告後被告再補刺一刀」等情節均一致，
      並對於有車輛經過細節指證歷歷，倘非親身經歷，當無法
      指述如此明確，堪認證人丙○○所述應屬真實。至於證人
      丙○○就左右遭刺二刀之順序雖略有不同，惟當時確實突
      然遭刺，且時間極為靠近，是證人未及反應而致記憶有前
      開落差，亦與常情無違，無礙於其確實遭被告刺二刀之事
      實，尚不得以此差異即質疑證人丙○○證詞之真實性。又
      證人丙○○於本院審理中，仍為相同之陳述，並當庭經本
      院勘驗其傷口，其腹部確有二處傷口，一在肚臍上方直向
      一刀，另一則在左乳下方斜向一刀，有勘驗筆錄可稽（見
      本院更一卷第二十一頁反面、第四十三頁），亦與診斷證
      明書上所載傷勢相符。故被告辯稱：係不慎刺傷丙○○一
      刀云云，顯不可採。而被告係在丙○○出現後，自對街衝
      向丙○○，並非丙○○自行上前拉扯致雙方在接觸時劃傷
      ，則被告對丙○○之行為自屬故意，而非過失。
（三）被告又辯稱：丙○○之傷勢不重，伊並無殺人之犯意云云
      。惟殺人未遂罪之成立，以有戕害他人生命之故意，著手
      於刺殺之實行而未發生死亡之結果為要件，故殺人未遂或
      傷害之最主要區別，在於行為人主觀犯意之不同。行為人
      內心主觀犯意為何，行為人未必吐實或避重就輕，因此行
      為人於加害時，有無殺意或傷害故意之判斷，自應參酌行
      為人行為當時所存在之一切客觀情況，如行為人因何原因
      逞兇，行為當時之手段是否猝然致被害人難以防備，攻擊
      時之力勁是否猛烈足資使人斃命、攻擊所用之器具、攻擊
      部位、次數、用力之強弱、被害人受傷之部位及程度等情
      況予以審認。查被告持以逞兇之番刀一把，為單面開鋒之
      利刃，柄長十五公分，刃長二十五．五公分，且於案發前
      一週始新買未久，業為被告所自承，並有番刀與量尺對照
      照片二十四幀及扣案番刀一把可按（見偵查卷第十一頁、
      第四十五頁至第五十頁、第五十五頁、羈押卷第七頁），
      持以對人身體上之重要部分猛刺，極易傷及人身重要器官
      及造成大失血，足以使人斃命，此乃眾所週知之事（該扣
      案番刀一把，經送桃園縣政府警察局鑑驗結果，因柄長十
      五公分，刃長二十五．五公分，單面開鋒，與內政部九十
      年十一月二十日台九十內警字第九０八一四八二號函查禁
      公告，需刀柄十五公分以上，刀刃三十五公分以上需開鋒
      之管制刀械不符，而認非屬槍砲彈藥刀械管制條例第四條
      第一項第三款管制刀械，此有該局九十七年五月十二日桃
      警保字第０九七００五六五六二號函附刀械鑑驗小組工作
      紀錄表及相片在卷可查，附於偵查卷第四十四頁至第四十
      六頁），是該刀械具致命之危險性自為被告知之甚詳。
（四）又被告於九十六年間在上開清茶館消費爭執，主要係遭丙○○毆傷，而丙○○亦為上開清茶館之實際負責人，事後
      亦係與丙○○和解，此據證人丙○○於偵查及原審證述明
      確、戊○○亦於偵查為同樣證述，另證人乙○○於偵查亦
      同此證述，足見被告與被害人丙○○之間並非毫無嫌隙。
      再其衝向丙○○時，係持上開足以致人於死之番刀利刃，
      而丙○○腹部遭刺二刀後，受有腹部二處刺傷（分別為四
      ｘ三公分及六ｘ四公分），且二部位均深及腹壁肌肉層，
      造成腹壁肌內斷裂出血，而於送醫急救當天亦施行腹部手
      術，並住院至九十七年四月十二日始出院等情，亦有診斷
      證明書、財團法人天主教聖保祿修女會醫院覆函及所附病
      歷資料在卷可按（見偵查卷第二十二頁，原審卷第五十一
      頁、第六十九頁至第七十五頁反面），足見被告刺入丙○○腹部甚深，下手甚重，非如被告所辯屬淺層肌肉割傷，
      無生理機能降低，稍加縫合即可復原之情形；而被告在原
      審亦坦認：「確實知悉腹部為人體重要部位，可能會致人
      於死」等語（見原審卷第一四五頁），足見其動手行刺時
      ，確對於丙○○會因此死亡有所認識；而其雖係對街面向
      丙○○衝過來時行刺，倘非因適有車輛開過阻擋，致其遭
      阻攔而降低衝撞力量，丙○○腹部遭刺，豈能倖免於死，
      且其發現遭丙○○認出後，竟未即停止，仍立即再對丙○○補上一刀，顯然有致丙○○於死方休之故意，且係待丙○○倒地後，被告始行離開，亦據如前述證人丙○○之證
      述明確；而依病歷記載被害人丙○○所受傷勢，丙○○遭
      刺傷其中較左邊之傷口位置，係腹部上方較靠近胸部位置
      （見原審卷第六十九頁反面、第七十二頁反面、第七十五
      頁反面），俱在重要器官所在之腹部，而被害人丙○○所
      受傷勢依當時之情形判斷確有「生命危險」，住院期間長
      達八天，此亦經財團法人天主教聖保祿修女會醫院以九十
      八年五月二十五日桃聖業字第０九八００００一一四號函
      覆本院可證（見本院更二卷第三十三頁）；本院綜合上開
      情況，認被告明知所持番刀係致命之刀械，仍自對街衝向
      被害人丙○○，並朝被害人丙○○之腹部接續刺殺二刀，
      其中一刀更接近胸部，且二部位均深及腹壁肌肉層，造成
      腹壁肌內斷裂出血，有生命危險，顯見被告行兇時確有殺
      害丙○○之犯意，至為明顯。
（五）至被告辯稱：「丙○○出店門時有持酒瓶及高跟鞋朝我毆
      打，我已坐在店門口機車上準備離去，丙○○叫我不要跑
      ，我才轉身持刀揮舞要嚇嚇她，她就自己衝過來不小心刺
      到，還自己跌倒，不知道為何她身上會有二處傷口」等語
      。然查，丙○○身上二處傷口，確係均於同日且為刺傷所
      致，業如前述，倘係不小心刺到，豈會接連刺到腹部二處
      不同位置。且被告於警詢亦表示係以番刀直刺丙○○，並
      未提到係丙○○自己衝撞所致，足見其所辯係卸責而無足
      採。而證人丙○○於偵查及原審均證述：「只是要出去看
      是誰打了丁○○，並未拿酒瓶打被告，只是看到被告衝過
      來，才拿高跟鞋丟擲被告」等語，核與證人丁○○於原審
      證述：「因不知道是遭誰刺殺，丙○○才要到店外瞭解，
      並未持酒瓶」等語；及證人戊○○於原審證述：「丁○○
      確實表示不知道遭誰殺傷，而丙○○才要出去看看，並未
      看到丙○○有持酒瓶」等語相符（原審卷第一四七、一四
      九、一五０、一五三、一五四頁），足見被告辯解：「遭
      丙○○持物品毆打才刺丙○○或揮刀」等語，亦與事實不
      符，無足採信。而證人丁○○亦證述：「騎機車到店門口
      時並未注意到被告，而被告係自背後突然刺一刀」等語，
      則被告既係預謀等待丁○○，應無將機車停放太靠近店門
      口，以致引人注意及察覺，且衡諸常情倘行兇後欲騎乘機
      車離去，應會先將手上番刀等物品置於置物箱或後座籃內
      （偵查卷第四十一頁至第四十三頁查獲照片四幀），始騎
      上機車，較不易引人側目，而以丙○○出店門時，被告尚
      手持番刀等情，被告辯稱：「當時已騎上機車要離去」等
      語，要與常情難符，而尚不足採。再被告當天係穿黑色外
      套及灰色長褲，且不否認有戴帽子及戴眼鏡，並稱：「因
      為九十六年遭丁○○、丙○○打頭部後才開始需要戴眼鏡
      ，且之後即未再至上開清茶館消費」等語，足見被告當時
      之裝扮及夜色，應無法立即使丙○○辨識出為何人，則丙○○面對甫殺害丁○○之人，豈會貿然要求不要走，是被
      告此部分所陳，亦不符常情，而究竟被告所著帽子係安全
      帽或鴨舌帽，均不影響被告有戴帽子而不易使人辨認之事
      實，被告就此爭執，尚不影響證人丙○○、丁○○之證詞
      。至於證人丙○○證述：「未見到被告機車」等語，或係
      當下未注意此枝微末節事項所致，尚難因而認其所證述全
      然不可採信，至於店外對街是否為牙科診所，亦與本案無
      關，被告以此質疑丙○○所述不實，尚無足採。
（六）被告於原審雖辯稱：當天行兇時有喝酒云云，但其於偵查
      中經檢察官詢問及此時，供稱：「（殺人前有無喝酒？）
      沒有，我捅完他們後才去喝酒」「（你殺丁○○等人後，
      騎機車去那裡？）我騎機車後到八德市高架橋下的攤販去
      吃麵，我還喝了一杯生啤酒」等語（見偵查卷第五十五頁
      至第五十七頁），再以其事後回憶而對於殺害丙○○過程
      之具體陳述，應認其殺人時意識仍屬清醒，並無精神障礙
      得減輕或免除其刑之情形。被告事後改稱行兇時應有喝酒
      ，實係圖脫免減責之詞，並無足取。至證人乙○○於警詢
      及偵查證述：「九十七年四月四日當天上午十一時許，被
      告拿一把刀，到輕鬆園茶館找我，說有人得罪他，要讓他
      死，他當時滿身酒氣」等語。惟證人所陳述既係當天早上
      十一時發生之事，自難認至晚上七時許，仍有酒醉之情形
      ，且證人亦未表示被告如何酒醉、意識程度為何，自不得
      以此作為被告意識程度之有利判斷（見偵查卷第二十三頁
      、第八十一頁）。
（七）綜上所述，依被告對丙○○行兇之動機、選用之兇器、攻
      擊之部位、下手之手段各節觀之，被告就此仍有殺人之犯
      意甚明，被告所辯均無足採，是本案事證明確，被告有殺
      害丙○○未遂之犯行洵堪認定。
三、被告基於殺人之犯意，持番刀殺害丙○○，未發生死亡之結
    果，核其所為，係犯刑法第二百七十一條第二項、第一項之
    殺人未遂罪。被告已著手於殺人行為之實行，惟未生死亡之
    結果，其犯罪尚屬未遂，依刑法第二十五條第二項之規定，
    減輕其刑。
四、原審就被告殺害被害人丙○○未遂部分，認事證明確予以論
    罪科刑，固非無見，惟扣案之黑色外套、灰色長褲各一件，
    均為被告所有，雖據被告陳明在卷，但並無證據證明係犯罪
    所用之物，原審誤為供本件犯罪所用之物，依刑法第三十八
    條第一項第二款之規定宣告沒收，容有未洽，是被告以此上
    訴，指摘原判決關於被告殺害被害人丙○○未遂部分不當，
    非無理由；至被告否認殺害被害人丙○○犯意部分，依前揭
    說明則不可取，然原判決關於被告殺害被害人丙○○未遂及
    定應執行刑部分，既有可議，自應將原判決此部分予以撤銷
    ，並審酌被告殺人係記恨一年前因消費問題與丙○○間紛爭
    之動機，因與乙○○間感情因素情緒低落，任意遷怒他人蓄
    意報仇，持足以致命之番刀在馬路上公然逞兇施暴，下手兇
    殘，對被害人丙○○之身體及心理之傷害至鉅；丙○○至今
    身上仍留下明顯可見之刀疤，惡性非輕，犯後猶避重就輕稱
    只有殺害丁○○之故意，丙○○部分僅屬過失，且於原審開
    庭時仍欲與丁○○、丙○○爭執，一再陳述之前如何遭丁○○、丙○○毆打及不公平待遇，於本院審理中仍對丙○○態
    度兇悍，難謂已有悔改檢討之意；其家人雖事後為其奔走與
    丙○○成立調解，並已償付賠償金額新臺幣二十五萬元，且
    經丙○○具狀撤回傷害告訴，有調解書、匯款單及撤回狀在
    卷可按（見原審卷第七十八、七十九、八十六頁），惟丙○○於原審及本院當庭提及遭殺過程之陳述，仍難掩激動情緒
    ，並未完全原諒被告，及被告於八十三年間曾有傷害前科外
    ，別無其他前科，有被告前案紀錄表在卷可按，素行尚佳、
    智識程度等一切情狀，就丙○○被害部分，量處有期徒刑五
    年二月，以資懲儆。而扣案之番刀一把為被告所有，業據被
    告供陳在卷，且為供本件犯罪所用之物，應依刑法第三十八
    條第一項第二款之規定宣告沒收。至於扣案之黑色外套、灰
    色長褲各一件，均為被告所有，固據被告陳明在卷，但並無
    證據證明係供犯罪所用之物，爰不為沒收之宣告。
據上論斷，應依刑事訴訟法第三百六十九條第一項前段、第三百
六十四條、第二百九十九條第一項前段，刑法第二百七十一條第
二項、第一項、第二十五條第二項、第三十八條第一項第二款，
判決如主文。。
本案經檢察官沈明倫到庭執行職務。
中    華    民    國    98    年    6     月    30    日
                  刑事第四庭  審判長法  官  陳筱珮
                                    法  官  陳玉雲
                                    法  官  鄭水銓
以上正本證明與原本無異。
如不服本判決，應於收受送達後十日內向本院提出上訴書狀，其
未敘述上訴之理由者，並得於提起上訴後十日內向本院補提理由
書狀（均須按他造當事人之人數附繕本）。
                                    書記官  劉貞達
中    華    民    國    98    年    7     月    6     日
附錄本案論罪科刑法條全文－－
刑法第二百七十一條：
殺人者，處死刑、無期徒刑或十年以上有期徒刑。
前項之未遂犯罰之。
預備犯第一項之罪者，處二年以下有期徒刑。


司法院資訊處製作；財團法人民間司法改革基金會備份。
